【裁判字號】    97,訴,1193
【裁判日期】    970428
【裁判案由】    確認債權存在
【裁判全文】
臺灣臺北地方法院民事判決              97年度訴字第1193號
原      告  乙○○
訴訟代理人  丙○○
被      告  兆豐國際商業銀行股份有限公司
法定代理人  甲○○
訴訟代理人  丁○○
上列當事人間請求確認債權存在事件，本院於民國97年4月14日
言詞辯論終結，判決如下：
    主  文
原告之訴駁回。
訴訟費用由原告負擔。
    事實及理由
一、原告主張：訴外人金宏達電腦股份有限公司（下稱金宏達公
    司）於民國72年7月6日邀同伊及訴外人湯宜莊、李以文、陳
    光田為連帶保證人，與交通銀行股份有限公司（下稱交通銀
    行）簽訂一般擔保放款借據（下稱系爭借據），向交通銀行
    借款新台幣（下同）400萬元。嗣金宏達公司未依約清償，
    交通銀行訴請金宏達公司、伊、湯宜莊及李以文連帶返還消
    費借貸款，經本院74年度訴字第10811號判決交通銀行勝訴
    確定，交通銀行並以之為執行名義向本院民事執行處聲請對
    金宏達公司、伊、湯宜莊及李以文強制執行，經本院民事執
    行處於78年6月13日核發76民執玄348字第12162號債權憑證
    （下稱系爭債權憑證）予交通銀行。交通銀行復於86年11月
    3日聲請對湯宜莊、李以文及陳光田等三人執行以換發債權
    憑證（本院86年度執字第16286號）。則交通銀行持系爭債
    權憑證於86年11月3日聲請強制執行並換發債權憑證時，並
    未將金宏達公司及伊列為債務人，是交通銀行對金宏達公司
    及伊之本金債權請求權已罹於15年時效而消滅，該主權利既
    因時效消滅，依民法第146條規定，屬於從權利之利息及違
    約金請求權亦均應消滅，伊自得援引時效抗辯拒絕給付。嗣
    交通銀行於95年8月21日起與訴外人中國國商業銀行股份有
    限公司（下稱中國國際商銀）合併，並同時更名為兆豐國際
    商業銀行股份有限公司即被告，交通銀行之權利義務關係由
    合併後存續並更名之被告概括承受，伊仍得援引上開時效消
    滅對抗被告。詎被告竟96年12月11日寄發台北光華郵局595
    號存證信函予伊，主張依民法第334條規定將伊原存於中國
    國商業銀行（帳號00000000000）之活期儲蓄存款（下稱系
    爭活期存款）52萬5,679元抵銷系爭積欠債務本息一部。惟
    如前述，被告就系爭債權憑證所載之債權請求權早已罹於時
    效，伊並已對其行使時效抗辯權拒絕清償。又伊之系爭活期
    存款，本無所謂清償期屆至，被告主張抵銷亦與抵銷要件不
    符，不生效力。為此訴請確認伊於被告之系爭活期存款帳戶
    有現金存款債權52萬5,679元。
二、被告對於系爭債權本金債權已罹於時效部分並不爭執，惟以
    ：本金債權雖因原告時效抗辯而不得請求，然就已發生之利
    息及違約金債權皆為獨立債權，故如附表所示之91年12月19
    日至96年12月19日之5年利息及81年12月19日至96年12月19
    日止之15年違約金債權並無時效完成情事，伊仍得對原告請
    求上開期間利息及違約金，並得以之與原告之系爭活期存款
    抵銷等語置辯。並聲明：原告之訴駁回。
三、兩造不爭執之事實：
（一）原告在中國國際商銀開立系爭活期存款帳戶，嗣中國國際
      商銀自95年8月21日起與交通銀行合併，交通銀行為消滅
      公司，中國國際商銀為存續公司並於合併同時更名為被告
      ，原交通銀行及中國國際商銀之權利義務關係由合併後存
      續並更名之被告概括承受。系爭活期存款至96年12月11日
      有存款52萬5,679元。
（二）金宏達公司於72年7月6日邀同原告及湯宜莊、李以文、陳
      光田為連帶保證人，與交通銀行簽訂系爭借據，向交通銀
      行借款400萬元。系爭借據第18條約定「...，又借款人如
      有他項財務存於貴行，或由貴行代借款人收到款項，在借
      款人所欠借款本息未清償前，貴行均有權留置或抵銷。」
      。
（三）嗣金宏達公司未依約清償，交通銀行訴請金宏達公司、原
      告、湯宜莊及李以文連帶返還消費借貸款，經本院74年度
      訴字第10811號判決交通銀行勝訴確定。交通銀行並以上
      開確定判決為執行名義向本院民事執行處聲請強制執行，
      經本院民事執行處於78年6月13日核發系爭債權憑證予交
      通銀行。
（四）交通銀行復於86年11月3日持系爭債權憑證向本院民事執
      行處聲請強制執行（86年度執字第16286號），所列執行
      債務人僅有湯宜莊、李以文及陳光田等三人，並不包括原
      告及金宏達公司在內。
（五）自本院78年6月13日核發系爭債權憑證予交通銀行時起算
      ，至96年6月13日其借款本金債權已罹15年消滅時效。
四、兩造之爭點及論述：
    原告主張被告對其借款本金債權請求權已罹15年時效而消滅
    ，依民法第146條規定，屬於從權利之利息及違約金請求權
    亦均消滅，伊既為時效抗辯拒絕給付，被告自不得對伊之系
    爭活期存款抵銷，求為確認伊對被告之系爭活期存款債權存
    在等語，為被告所否認，並以前揭情詞置辯。經查：
 1、按二人互負債務，而其給付之種類相同，並均屆清償期者，
    各得以其債務與他方之債務，互為抵銷，民法第334條前段
    定有明文。故抵銷時，雙方債權須在適於抵銷之狀態，由主
    張抵銷者以單獨之意思表示為之，為抵銷標的之債務，須於
    為抵銷之意思表示時存在。本件被告係於96年12月11日以台
    北光華郵局第595號存證信函通知原告對原告之系爭活期存
    款抵銷，即被告於96年12月11日為抵銷之意思表示。
 2、次按請求權，因15年間不行使而消滅，民法第125條前段定
    有明文。查系爭債權債務為金錢借貸，其請求權應適用15年
    時效，且交通銀行於78年6月13日取得系爭債權憑證，迄未
    對金宏達公司及原告聲請強制執行，其借款本金債權至93年
    6月13日已罹15年消滅時效等情，為兩造所不爭。惟債之請
    求權雖經時效而消滅，如在時效未完成前，其債務已適於抵
    銷者，亦得為抵銷，民法第337條定有明文。故被告主張抵
    銷之原告之債權須於93年6月13日本金債權時效完成前即已
    存在，方可適於抵銷。而原告之系爭活期存款帳戶存款係於
    94年7月20日後陸續存入，為被告所不爭執，復有被告所提
    出之存摺明細影本附卷足稽。足見在被告之本金債權時效未
    完成前，原告之系爭活期存款帳戶並無可供抵銷之債權存在
    ，被告主張以本金債權與於93年6月13日本金債權時效完成
    後始存在之原告之系爭活期存款債權52萬5,679元，互相抵
    銷，即有未合而不生抵銷之效力。
 3、末查消滅時效完成，債務人僅取得為拒絕給付之抗辯權而已
    ，其請求權並非當然消滅，原本債權已罹於時效，但於債務
    人為時效抗辯前，其利息及違約債權仍陸續發生，而已發生
    之利息及違約金並非民法第146條所稱之從權利，其請求權
    與原本請求權各自獨立，消滅時效亦分別起算，原本請求權
    雖已罹於消滅時效，已發生之利息及違約金請求權並不因而
    隨同消滅（最高法院96年度台上字第2540號、97年度台上字
    第477號判決參照）。又利息、紅利、租金、贍養費、退職
    金及其他1年或不及1年之定期給付債權，其各期給付請求權
    ，因5年間不行使而消滅，民法第126條定有明文。另違約金
    係因債務人給付遲延時，債權人始得請求，既非定期給付之
    債，與民法第126條所規定之性質不同，其時效期間應為15
    年（最高法院95年台上字第633號判決參照）。查被告於96
    年12月11日以台北光華郵局第595號存證信函通知原告對原
    告之系爭活期存款抵銷，原告於96年12月20日以台北光華郵
    局第610號存證信函函復被告，就系爭借款債權主張時效抗
    辯，揆諸前揭說明，被告就系爭債權之利息債權自91年12月
    19日至96年12月19日止，違約金債權自81年12月19日至96年
    12月19日止，尚未罹於時效，被告就此未罹於時效部分之利
    息、違約金債權，對原告之系爭活期存款抵銷，並無不合。
    而按系爭債權憑證所載債權為：本金269萬8,116元，及自75
    年10月7日起至清償日止按中央銀行核定放款日拆二分之一
    計算之利息，暨自75年10月7日起至76年4月6日止按上開利
    率一成，自76年4月7日起至清償日止按上開利率二成計算之
    違約金。及交通銀行於86年11月3日聲請強制執行時所載債
    權金額為：本金133萬5,220元，及自75年10月7日起至清償
    日止按中央銀行核定放款日拆二分之一計算之利息，暨自75
    年10月7日起至76年4月6日止按上開利率一成，自76年4 月7
    日起至清償日止按上開利率二成計算之違約金（見本院86年
    度執字第16286號卷附交通銀行強制執行聲請狀），計算被
    告就上開未罹於時效之利息及違約金債權，其得向原告請求
    之金額已逾52萬5,679元（見卷附被告所提97.4.16修正之債
    務計算表），被告據此與原告之系爭活期存款52萬5,679元
    抵銷結果，原告之系爭活期存款帳戶已無該存款債權52萬5,
    679元存在。
五、綜上所述，原告訴請確認其於被告之系爭活期存款帳戶內有
    現金存款債權52萬5,679元，為無理由，應予駁回。
六、本件為判決基礎之事證已臻明確，兩造所為之其他主張、陳
    述並所提之證據，經審酌後，認均與本件之結論無礙，不再
    一一論述，併予敘明。
七、訴訟費用負擔之依據：民事訴訟法第78條。
中    華    民    國    97    年    4     月    28    日
                      民事第六庭    法  官  曾部倫
以上正本係照原本作成
如對本判決上訴，須於判決送達後20日內向本院提出上訴狀
中    華    民    國    97    年    4     月    30    日
                                    書記官  謝梅琴


司法院資訊處製作；財團法人民間司法改革基金會備份。
